ACORDAO-COMPLETO-2445467

ACÓRDÃO 11485/2021 ATA 30/2021 - PRIMEIRA CÂMARA

VISTOS, relatados e discutidos estes autos de tomada de contas especial instaurada Fundo Nacional de Saúde referente ao convênio 1869/2005 (Siafi 542098) , celebrado com a Fundação Seridó Central, que tinha por objeto a aquisição de medicamentos e materiais odontológicos para a população carente da região do Seridó/RN. 
ACORDAM os ministros do Tribunal de Contas da União, reunidos em sessão da 1ª Câmara, diante das razões expostas pelo relator, em:
9.1. acolher as alegações de defesa do Sr. Sérgio Banhos Teixeira, Sr. João Madson Bezerra Costa e da Fundação Seridó Central (Fusec) ;
9.2. julgar regulares com ressalvas as contas do Sr. Sérgio Banhos Teixeira, do Sr. João Madson Bezerra Costa e da Fundação Seridó Central (Fusec) , dando-lhes quitação neste processo; 
9.3. enviar cópia deste acórdão ao FNS e aos responsáveis, informando que o inteiro teor da presente deliberação, acompanhado do relatório e da proposta de deliberação que a fundamenta, estará disponível, no dia seguinte a sua oficialização, para a consulta no endereço www.tcu.gov.br/acordaos;
9.4. arquivar os presentes autos e encerrar o processo.

Tomada de contas especial  instaurada pelo Fundo Nacional de Saúde em razão de não comprovação da regular aplicação dos recursos repassados por convênio que teve como objeto aquisição  de medicamentos.

Primeira Câmara

Fundo Nacional de Saúde (FNS).

3. Responsáveis:
3.1. Responsáveis: Fundação Seridó Central - Fusec (02.067.427/0001-32); Sérgio Banhos Teixeira (XXX.709.444-XX); João Madson Bezerra Costa (XXX.421.254-XX).

13.1. Ministros presentes: Walton Alencar Rodrigues (Presidente), Vital do Rêgo e Jorge Oliveira.
13.2. Ministro-Substituto convocado: Marcos Bemquerer Costa.
13.3. Ministro-Substituto presente: Weder de Oliveira (Relator).

WEDER DE OLIVEIRA

Tratam os autos de tomada de contas especial instaurada pelo Fundo Nacional de Saúde (FNS) , responsabilizando a Fundação Seridó Central (FUSEC) e seus presidentes, os Srs. João Madson Bezerra Costa e Sérgio Banhos Teixeira, em razão da reprovação da prestação de contas, por não comprovação dos objetivos pactuados, com impugnação total das despesas realizadas com recursos federais repassados por meio do convênio 1869/2005 (Siafi 542098) , que tinha por objeto a aquisição de medicamentos e materiais odontológicos para a população carente da região do Seridó/RN. 
Para contextualizar os fatos, as análises e os encaminhamentos do processo, reproduzo a seguir a instrução da Secretaria de Controle Externo de Tomada de Contas Especial (Secex-TCE) (peça 187) :
"HISTÓRICO
2.	Em 27/11/2018, com fundamento na IN/TCU 71/2012, alterada pela IN/TCU 76/2016 e DN/TCU 155/2016, a Diretoria Executiva do Fundo Nacional de Saúde - MS autorizou a instauração da tomada de contas especial (peça 75) . O processo foi registrado no sistema e-TCE com o número 1849/2018.
3.	O Convênio 1869/2005, registro Siafi 542098, foi firmado no valor de R$ 1.650.000,00, integralmente repassados pelo concedente, sem contrapartida do convenente. Teve vigência de 29/12/2005 a 30/7/2008, com prazo para apresentação da prestação de contas em 28/9/2008. Os repasses efetivos da União totalizaram R$ 990.000,00 (peça 7) .
4.	A prestação de contas e complementações enviadas foram analisadas por meio dos documentos constantes nas peças 86 e 97.
5.	O fundamento para a instauração da Tomada de Contas Especial, conforme consignado na matriz de responsabilização elaborada pelo tomador de contas, foi a constatação da seguinte irregularidade: 
'Ausência de documentos exigidos na prestação de contas que compromete o julgamento da boa e regular aplicação dos recursos, conforme indicado nos itens 10, 11 e 10* do Parecer Gescon nº 1195/2015; Não comprovação da regular aplicação dos recursos repassados pela União. Pois não foi comprovado, mediante documentação, a realização dos Objetivos pactuados no plano de trabalho; conforme indicado nos itens 10, 11 do Parecer Gescon nº 1195/2015; Não devolução dos Rendimentos de Aplicação Financeira.'
6.	Os responsáveis arrolados na fase interna foram devidamente comunicados e, diante da ausência de justificativas suficientes para elidir a irregularidade e da não devolução dos recursos, instaurou-se a tomada de contas especial.
7.	No relatório 247/2018 (peça 133) , o tomador de contas concluiu que o prejuízo importaria no valor original de R$ 1.657.287,10, imputando-se a responsabilidade à Fundação Seridó Central, na condição de contratado, Sérgio Banhos Teixeira, Presidente, no período de 10/3/2007 a 3/4/2010, na condição de gestor dos recursos e João Madson Bezerra Costa, Presidente, no período de 3/4/2006 a 9/3/2007, na condição de gestor dos recursos. 
8.	Em 30/5/2019, a Controladoria-Geral da União emitiu o relatório de auditoria 520/2019 (peça 134) , em concordância com o relatório do tomador de contas. O certificado de auditoria e o parecer do dirigente do órgão de controle interno concluíram pela irregularidade das presentes contas (peças 135 e 136) . Cabe ainda referenciar que consta nos autos o Relatório de Demandas Externas da CGU nº 00219.000408/2011-97 (peça 77) , que contém informações acerca das irregularidades/detectadas por ocasião da auditoria realizada pela Controladoria Geral da União. 
9.	Em 26/7/2019, o ministro responsável pela área atestou haver tomado conhecimento das conclusões contidas no relatório e certificado de auditoria, bem como do parecer conclusivo do dirigente do órgão de controle interno, manifestando-se pela irregularidade das contas, e determinou o encaminhamento do processo ao Tribunal de Contas da União (peça 137) .
10.	À peça 140 dos autos foram efetuadas as análises relacionadas aos documentos contidos nos autos, tendo sido efetuada proposta de citação dos responsáveis contidos no preâmbulo da presente instrução. O Diretor e Secretário da Unidade Técnica corroboraram a proposta contida na instrução (peças 141 e 142) , procedendo-se às citações deferidas (peças 143 a 145) . 
11.	Em resposta às citações, os responsáveis colacionaram os elementos de defesa que entenderam pertinentes e necessários, conforme se observa das peças 154 a 157, 159 e 171. 
12.	Analisadas as alegações de defesa apresentadas, conforme as análises empreendidas na instrução assente à peça 175, os responsáveis não conseguiram demonstrar a regular gestão dos recursos, sendo proposto não acolhimento das alegações de defesa e a condenação dos responsáveis em débito. 
13.	Posteriormente os defendentes colacionaram aos autos os novos elementos às peças 178 a 180, tendo o representante do Parquet junto ao TCU se manifestado em favor de uma nova análise à vista dessas novas informações (peça 181) , posicionamento com o qual o Ministro Relator concordou (peça 186) , maiormente considerando o fato de que sobrevieram aos autos sentenças proferidas pelo juízo da 9ª Vara da Justiça Federal no Rio Grande do Norte, nos processos 0800805-93.2016.4.05.8402 (ação penal) e 0800834- 46.2016.4.05.8402 (ação civil pública por improbidade administrativa) (peças 179, 183 e 185) , cujos objetos e réus relacionam-se aos mesmos fatos e responsáveis arrolados nesta TCE.
ANÁLISE DOS PRESSUPOSTOS DE PROCEDIBILIDADE DA IN/TCU 71/2012
Prejuízo ao Contraditório e Ampla Defesa
14.	Verifica-se que não houve o transcurso de mais de dez anos desde o fato gerador sem que tenha havido a notificação dos responsáveis pela autoridade administrativa federal competente (art. 6º, II, c/c art. 19 da IN/TCU 71/2012, modificada pela IN/TCU 76/2016) , uma vez que o fato gerador da irregularidade sancionada ocorreu em 15/7/2008, e os responsáveis foram notificados sobre a irregularidade pela autoridade administrativa competente conforme abaixo:
14.1. Fundação Seridó Central, por meio do ofício acostado à peça 90, recebido em 29/9/2015, conforme AR (peça 96) .
14.2. Sérgio Banhos Teixeira, por meio do ofício acostado às peças 84 e 89, o segundo recebido em 29/9/2015, conforme AR (peça 91) .
14.3. João Madson Bezerra Costa, por meio do ofício acostado à peça 88, recebido em 29/9/2015, conforme AR (peça 90) .
Valor de Constituição da TCE 	
15.	Verifica-se, ainda, que o valor atualizado do débito apurado (sem juros) em 1/1/2017 é de R$ 3.009.998,90, portanto superior ao limite mínimo de R$ 100.000,00, na forma estabelecida conforme os arts. 6º, I, e 19 da IN/TCU 71/2012, modificada pela IN/TCU 76/2016. 
OUTROS DÉBITOS NOS SISTEMAS DO TCU COM OS MESMOS RESPONSÁVEIS
16.	Informa-se que não foi encontrado débito imputável aos responsáveis em outros processos em tramitação no Tribunal.
17.	Informa-se que foi encontrado débito imputável aos responsáveis em outras TCEs registradas no sistema e-TCE:
	Responsável
	TCES

	Fundação Seridó Central
	TC Processo 019.090/2020-0 (TCE instaurada pelo (a) FUNDO NACIONAL DE SAÚDE - MS em razão de Não comprovação da regular aplicação dos recursos repassados pela União, Convênio 150/2008, firmado com o/a MINISTERIO DA SAUDE, Siafi/Siconv 632411, função SAUDE, que teve como objeto AQUISICAO DE MEDICAMENTOS PARA FUNDACAO SERIDO CENTRAL (nº da TCE no sistema: 2192/2018) .
TC Processo 013.226/2020-7 (TCE instaurada pelo (a) FUNDO NACIONAL DE SAÚDE - MS em razão de Não comprovação da regular aplicação dos recursos repassados pela União, Convênio 1794/2008, firmado com o/a MINISTERIO DA SAUDE, Siafi/Siconv 644529, função SAUDE, que teve como objeto AQUISICAO DE MEDICAMENTOS PARA UNIDADE DE SAUDE (nº da TCE no sistema: 2259/2018) .
TC Processo 019.214/2020-1 (TCE instaurada pelo (a) FUNDO NACIONAL DE SAÚDE - MS em razão de Não comprovação da regular aplicação dos recursos repassados pela União, Convênio 53/2008, firmado com o/a MINISTERIO DA SAUDE, Siafi/Siconv 632412, função SAUDE, que teve como objeto AQUISICAO DE MEDICAMENTOS PARA A FUNDACAO SERIDO CENTRAL (nº da TCE no sistema: 2238/2018) .
TC Processo 019.108/2020-6 ( TCE instaurada pelo (a) FUNDO NACIONAL DE SAÚDE - MS em razão de Não comprovação da regular aplicação dos recursos repassados pela União, Convênio 402/2007, firmado com o/a MINISTERIO DA SAUDE, Siafi/Siconv 617342, função SAUDE, que teve como objeto AQUISICAO DE MEDICAMENTOS PARA UNIDADE DE SAUDE (nº da TCE no sistema: 2226/2018) .
TC Processo 019.095/2020-1 TCE instaurada pelo (a) FUNDO NACIONAL DE SAÚDE - MS em razão de Não comprovação da regular aplicação dos recursos repassados pela União, Convênio 1435/2006, firmado com o/a MINISTERIO DA SAUDE, Siafi/Siconv 588369, função SAUDE, que teve como objeto AQUISICAO DE MEDICAMENTOS (nº da TCE no sistema: 2212/2018) 

	Sergio Banhos Teixeira
	TC Processo 019.090/2020-0 (TCE instaurada pelo (a) FUNDO NACIONAL DE SAÚDE - MS em razão de Não comprovação da regular aplicação dos recursos repassados pela União, Convênio 150/2008, firmado com o/a MINISTERIO DA SAUDE, Siafi/Siconv 632411, função SAUDE, que teve como objeto AQUISICAO DE MEDICAMENTOS PARA FUNDACAO SERIDO CENTRAL (nº da TCE no sistema: 2192/2018) .
TC Processo 013.226/2020-7 (TCE instaurada pelo (a) FUNDO NACIONAL DE SAÚDE - MS em razão de Não comprovação da regular aplicação dos recursos repassados pela União, Convênio 1794/2008, firmado com o/a MINISTERIO DA SAUDE, Siafi/Siconv 644529, função SAUDE, que teve como objeto AQUISICAO DE MEDICAMENTOS PARA UNIDADE DE SAUDE (nº da TCE no sistema: 2259/2018) .
TC Processo 019.214/2020-1 (TCE instaurada pelo (a) FUNDO NACIONAL DE SAÚDE - MS em razão de Não comprovação da regular aplicação dos recursos repassados pela União, Convênio 53/2008, firmado com o/a MINISTERIO DA SAUDE, Siafi/Siconv 632412, função SAUDE, que teve como objeto AQUISICAO DE MEDICAMENTOS PARA A FUNDACAO SERIDO CENTRAL (nº da TCE no sistema: 2238/2018) .
TC Processo 019.108/2020-6 ( TCE instaurada pelo (a) FUNDO NACIONAL DE SAÚDE - MS em razão de Não comprovação da regular aplicação dos recursos repassados pela União, Convênio 402/2007, firmado com o/a MINISTERIO DA SAUDE, Siafi/Siconv 617342, função SAUDE, que teve como objeto AQUISICAO DE MEDICAMENTOS PARA UNIDADE DE SAUDE (nº da TCE no sistema: 2226/2018) .
TC Processo 019.095/2020-1 TCE instaurada pelo (a) FUNDO NACIONAL DE SAÚDE - MS em razão de Não comprovação da regular aplicação dos recursos repassados pela União, Convênio 1435/2006, firmado com o/a MINISTERIO DA SAUDE, Siafi/Siconv 588369, função SAUDE, que teve como objeto AQUISICAO DE MEDICAMENTOS (nº da TCE no sistema: 2212/2018) .

18.	A tomada de contas especial está, assim, devidamente constituída e em condição de ser instruída.
19.	Verifica-se que foi dada oportunidade de defesa aos agentes responsabilizados na fase interna, em obediência aos princípios constitucionais que asseguram o direito ao contraditório e à ampla defesa (art. 5º, LV, da Constituição Federal) , conforme detalhado no item "Análise dos Pressupostos de Procedibilidade da IN/TCU 71/2012", subitem "	Prejuízo ao Contraditório e Ampla Defesa".
20.	Entretanto, os responsáveis não apresentaram justificativas suficientes para elidir a irregularidade e não recolheram o montante devido aos cofres Tesouro Nacional, razão pela qual suas responsabilidades devem ser mantidas.
EXAME TÉCNICO			 
Dos novos elementos de defesa apresentados pelos responsáveis:
Ofício de citação 8008/2019-TCU/Seproc, de 6/12/2019 (peça 144) : 
Alegações de defesa apresentadas pelo Sr. Sérgio Banhos Teixeira (CPF: XXX.709.444-XX) (peças 178, 179, 184 e 185) :
21.	O defendente iniciou as suas novas informações, ora recepcionadas como novas alegações de defesa, mencionando que nas alegações de defesa apresentada na peça 159 foi informado que existem dois processos cíveis no âmbito judicial, em trâmite na 9ª Vara Federal do Estado do Rio Grande do Norte, onde em uma Ação Civil Pública se discute o Convênio 402/2007 (Processo nº 000037-11.2013.4.05.8402) e em outra Ação Civil Pública se discute os outros 06 Convênios, quais sejam 1869/2005; 1435/2206; 52/2008; 150/2008; 1794/2008; e 1900/2008 (Processo nº 0800834-46.2016.4.05.8402) , além da Ação Penal nº 0800805-93.2016.4.05.8402 que apura supostos crimes praticados na execução dos seis convênios supra mencionados.
21.1. Quanto à pela Ação Penal, que serviu de base para propositura da Ação Civil Pública, conforme sentença em (peça 179) , os responsáveis Sergio Banhos Teixeira e João Madson Bezerra Costa foram absolvidos dos crimes de peculato-desvio e formação de quadrilha, alegou que, por não haver provas suficientes para as condenações. Assim sendo, confrontando a absolvição mencionada com a conduta típica delituosa insculpida no art. 312 do Código Penal, concluiu-se que os valores repassados à FUSEC pelo Ministério da Saúde, por meio do Convênio nº 1869/2005, foram aplicados de forma correta, não havendo qualquer malversação dos recursos, o que significa que não há valores a serem ressarcidos pelo defendente. 
21.2. Já na Ação Civil Pública nº 0800805-93.2016.4.05.8402, alegou a defesa que, após análise do conjunto probatório existente nos autos (provas emprestadas da Ação Penal nº 0800805-93.2016.4.05.8402 e as produzidas em juízo) , o Ministério Público Federal - MPF, autor da Ação, em suas alegações finais (peça 180) , pugnou pela improcedência da ação por entender que as provas existentes eram frágeis e insuficientes para condenação dos réus, entre eles Sérgio Banhos. Destarte, alegou que após longa e detida instrução processual, os convênios já citados, dentre eles o de nº 1869/2005, objeto dessa TCE, não houve dano ao erário, enriquecimento ilícito e nem ofensa aos princípios da administração pública. 
21.3. O defendente ressaltou, ainda, que seria de bom alvitre consignar que as provas utilizadas pelo Ministério da Saúde para reabrir a análise da prestação de contas dos Convênios firmados entre a FUSEC e este Ministério, incluindo o Convênio 1869/2005, foram as utilizadas nas demandas judiciais, quais sejam, os Relatórios da Controladoria Geral da União- CGU e do DENASUS e que, diante dos argumentos expostos, das conclusões do Ministério Público Federal e da sentença proferida pela Juíza Federal da 9ª Vara Federal do RN, teria restado claro que o convênio objeto dessa TCE foi executado em sua totalidade, não havendo que se falar em dano ao erário, enriquecimento ilícito, afronta aos Princípios da Administração Pública, cometimento de crime ou dever de ressarcimento, por parte do defendente.
Alegações de defesa apresentadas pelo Sr. João Madson Bezerra Costa (CPF: XXX.421.254-XX) (peças 182 e 183) :
22.	O defendente alegou em sua nova peça ora recepcionada como novas alegações de defesa que, nada obstante o princípio da independência das instâncias, é induvidoso que o julgamento referido (levado a efeito sob a ótica do Direito Administrativo, tal como é feito nesta seara) importa sobremaneira para a apreciação das contas por esse e. TRIBUNAL DE CONTAS, porquanto através dele o PODER JUDICIÁRIO, a partir da análise dos mesmos fatos e provas (especialmente do "Relatório de Demandas Especiais nº 00219.000408/2011- 97 da Controladoria-Geral da União") , concluiu que "tendo em vista que a alegação de desvio em relação aos seis convênios que são objeto dos presentes autos amparava-se no Relatório de Demandas Especiais nº 00219.000408/2011-97 da Controladoria-Geral da União, cuja inconsistência foi reconhecida não apenas por este juízo (diante da desorganização dos controles de estoque da farmácia da FUSEC que foram analisados pelo órgão de controle - ID nº 7023874 - página 16) , como pelo próprio MPF em sede de alegações finais (ID nº 6828702 - pontos 10 e 11) , forçoso reconhecer que o material probatório é insuficiente para comprovar o desvio de recursos públicos federais em favor das empresas fornecedoras de medicamentos", conclusão que vem a corroborar o quanto levado em defesa sobre a impossibilidade de se imputar responsabilidade ao REQUERENTE, especialmente se tomado como fundamento o precário RELATÓRIO da CGU.
Análise:
23.	Cabe ressaltar, de início, que a parte da prestação de contas do referido convênio contestada nesta TCE refere-se à não comprovação de entrada, saída e distribuição dos medicamentos adquiridos com os recursos repassados. Esta é a conclusão constante dos itens 10, 11 e 12 do Parecer Gescon 1195, de 29/9/2015 (peça 87, p. 3-4) . Essa conclusão decorreu de auditoria realizada pela CGU e veio a constar das condutas descritas na matriz de responsabilização elaborada pelo tomador (peça 132) , bem como do Relatório do Tomador de Contas (peça 133, p. 3-4) . Essa é a origem desta TCE e o cerne de toda a discussão aqui tratada.
24.	Feitas as considerações acerca do objeto desta TCE, destaca-se que, em razão de ambas as alegações se referirem ao mesmo fato, ou seja, a absolvição dos defendentes na esfera penal e cível, as mesmas serão analisadas em conjunto. Consoante os elementos de prova coligidos pelos defendentes, restou descaracterizado pelo Poder Judiciário Federal a inexistência de condutas delituosas imputadas aos defendentes pessoas físicas presentes aqui nos autos. Embora esta Corte paute sua atuação pela independência das instâncias, in casu, este princípio deve ser sopesado com outros elementos de prova dos autos, pois a sentença judicial absolutória apresentada se arrimou em conjunto probatório aparentemente robusto, segundo entendimento do Justiça, que permitiu a conclusão pela atipicidade da conduta e pela descaracterização de dolo ou má-fé por parte dos defendentes, sendo possível utilizá-la como novo elemento probatório em favor de ambos os responsáveis, principalmente levando-se em consideração a limitação existente a determinados tipos de provas, a exemplo das periciais, segundo as normas procedimentais vigentes nesta Corte.
24.1. É entendimento pacificado na Jurisprudência do TCU que é possível, não obstante o princípio da independência das instâncias, considerar sentença judicial absolutória, que conclua pela atipicidade da conduta e pela descaracterização de dolo ou má-fé por parte do réu, como elemento favorável ao responsável no âmbito do TCU, em especial quando a absolvição judicial se basear em conjunto probatório robusto (Acórdão 1590/2019-TCU-Plenário, da Relatoria da Ministra Ana Arraes) . 
24.2. Em manifestação assentada no documento constante da peça 185, em que o Juízo 9ª Vara/SJRN manifestou pela improcedência da continuidade da Ação de Improbidade Administrativa, impende destacar alguns trechos, maiormente o que faz remissão ao convênio de que trata os presentes autos, tendo concluído ao final pela improcedência, ante a inexistência de provas, verbis:
'No que tange à imputação de que ocorreu o pagamento de notas fiscais que não traduziam a realidade dos fornecimentos das empresas, a análise do material probatório já realizada nos autos da Ação Penal nº 0800805-93.2016.4.05.8402 revelou a existência de prova efetiva de desvio de recursos públicos apenas no Convênio nº 402/2007, uma vez que o Relatório de Auditoria nº 10396 do DENASUS, ao cotejar as fichas do almoxarifado com as notas fiscais emitidas pelas empresas em 05/08/2008, constatou a ausência de registros de qualquer entrada de medicamentos na FUSEC na referida data, e que as registradas posteriormente eram em quantidades a menor do que as constantes nas notas fiscais (ID nº 7023874- página 16) . Ocorre que o Convênio nº 402/2007 não é objeto da presente ação de improbidade administrativa, uma vez que, especificamente em relação ao referido instrumento, a responsabilização por atos ímprobos foi empreendida pelo Parquet Federal em um outro processo, qual seja, a Ação de Improbidade nº 0000037-11.2013.4.05.8402.
Nesse contexto, e tendo em vista que a alegação de desvio em relação aos 06 (seis) convênios que são objeto dos presentes autos amparava-se no Relatório de Demandas Especiais nº 00219.000408/2011-97 da Controladoria-Geral da União, cuja inconsistência foi reconhecida não apenas por este juízo (diante da desorganização dos controles de estoque da farmácia da FUSEC que foram analisados pelo órgão de controle - ID nº 7023874 - página 16) , como pelo próprio MPF em sede de alegações finais (ID nº 6828702 - pontos 10 e 11) , forçoso reconhecer que o material probatório é insuficiente para comprovar o desvio de recursos públicos federais em favor das empresas fornecedoras de medicamentos, o qual poderia caracterizar os atos ímprobos capitulados no art. 9º, inciso XI; art. 10, caput e incisos I e XII; e art. 11, caput e inciso I, da Lei nº 8.429/1992 (grifo meu) .
À guisa de exemplo, no tocante ao Convênio nº 1.869/2005 e ao Convênio nº 1.435/2006, enquanto a comparação empreendida pela CGU com base no Banco de Preços em Saúde - BPS revelou a existência de significativo sobrepreço, a análise levada a efeito pela Polícia Federal, com amparo no banco de preços médios da Fundação Getúlio Vargas, revelou a inocorrência de superfaturamento em relação a grande maioria dos fármacos selecionados para análise (ID nº 7023874 - páginas 26 e 27) . Portanto, o que se verifica é que, no tocante às ilicitudes apontadas na exordial referentes ao pagamento por medicamentos não entregues e ao superfaturamento, a análise do conjunto probatório não permite um juízo de procedência, impondo-se a improcedência da demanda em relação a essas duas irregularidades específicas. Com relação à frustração da licitude dos processos licitatórios, restou comprovado a impossibilidade de quantificação do dano hipotético, cujo ressarcimento consiste no objeto único da presente ACP (Grifo meu) .' 
24.3 Destarte, embora o artigo 935 do Código Civil prescreva que a "responsabilidade civil é independente da criminal, não se podendo questionar mais sobre a existência do fato, ou sobre quem seja o seu autor, quando estas questões se acharem decididas no juízo criminal", há que se levar em consideração, de maneira conjugada, o artigo 66 do Código de Processo Penal, que estabelece que "não obstante a sentença absolutória no juízo criminal, a ação civil poderá ser proposta quando não tiver sido, categoricamente, reconhecida a inexistência material do fato", além do fato de a responsabilização no TCU ser subjetiva, e como foi perquirido no processo judicial, as supostas irregularidades havidas no convênio, é pertinente acolher parcialmente as alegações de defesa, no presente caso, considerando não restar demonstrado que os defendentes não teriam agido com dolo ou culpa. 
24.4. Demais disso, pode-se levar em consideração o fato de que os autos tratam de débitos que ocorreram entre 2006 e 2007, e, ainda que o TCU adote como linha de entendimento jurisprudencial de que as ações de ressarcimento movidas pelo Estado contra os agentes causadores de danos ao erário são imprescritíveis, é notório que o longo prazo decorrido entre as supostas ocorrências irregulares e a presente análise desfavorecem os responsáveis, razão pela qual propõe-se o acolhimento parcial das alegações de defesa de todos os listados nos presentes autos, estendendo tal proposta à pessoa jurídica beneficiária dos recursos do convênio, além do julgamento pela regularidade com ressalvas e quitação plena aos mesmos.
24.5. Por fim, destaque-se que, a teor da cláusula nona, parágrafo quarto, do termo de convênio 1869/2005 (peça 5, p. 7) , não consta como documentação obrigatória da prestação de contas a comprovação de entrada, saída e distribuição dos medicamentos adquiridos. 
Prescrição da Pretensão Punitiva
25.	Vale ressaltar que a pretensão punitiva do TCU, conforme Acórdão 1441/2016-TCU-Plenário, Relator: Benjamin Zymler, que uniformizou a jurisprudência acerca dessa questão, subordina-se ao prazo geral de prescrição indicado no art. 205 do Código Civil, que é de dez anos, contado da data de ocorrência da irregularidade sancionada, nos termos do art. 189 do Código Civil, sendo este prazo interrompido pelo ato que ordenar a citação, a audiência ou a oitiva dos responsáveis.
No caso em exame, ocorreu a prescrição, uma vez que a irregularidade sancionada ocorreu em 15/7/2008 e o ato de ordenação da citação só ocorreu em 3/9/2019.
CONCLUSÃO
26.	Em face das análises promovidas no item 23 e respectivos subitens, da Seção Exame Técnico, propõe-se acolher parcialmente as alegações de defesa apresentadas pela Fundação Seridó Central (CNPJ: 02.067.427/0001-32) , pelo Sr. Sergio Banhos Teixeira (CPF: XXX.709.444-XX) e do Sr. João Madson Bezerra Costa (CPF: XXX.421.254-XX) , bem como a regularidade com ressalvas das contas dos responsáveis, além da quitação plena.
PROPOSTA DE ENCAMINHAMENTO
27.	Diante do exposto, submetem-se os autos à consideração superior, propondo:
a) acatar parcialmente as alegações de defesa apresentadas pelo Sr. Sergio Banhos Teixeira (CPF: XXX.709.444-XX) , Sr. João Madson Bezerra Costa (CPF: XXX.421.254-XX) e Fundação Seridó Central (CNPJ: 02.067.427/0001-32) ; 
b) com fundamento nos arts. 1º, I, 16, II, e 23, II, da Lei 8.443/1992, e nos arts. 1º, I, 208 e 214, II, do RI/TCU, julgar regulares com ressalvas as contas do Sr. Sergio Banhos Teixeira (CPF: XXX.709.444-XX) , do Sr. João Madson Bezerra Costa (CPF: XXX.421.254-XX) e da Fundação Seridó Central (CNPJ: 02.067.427/0001-32) , dando-lhes quitação; 
c) 	encaminhar cópia do Acórdão que vier a ser proferido ao Fundo Nacional de Saúde (FNS/MS) e aos responsáveis, para ciência, informando-lhes que a presente deliberação, acompanhada do Relatório e do Voto que a fundamenta, está disponível para a consulta no endereço www.tcu.gov.br/acordaos, além de esclarecer que, caso requerido, o TCU poderá fornecer sem custos as correspondentes cópias, de forma impressa".
3.	O Ministério Público junto a este Tribunal (MP/TCU) , representado pelo procurador Sérgio Ricardo Costa Caribé, no parecer à peça 190, considerou apropriada a proposta de mérito apresentada pela SecexTCE. Contudo, manifestou entendimento preliminar de que restou consumada a prescrição das pretensões punitivas e de ressarcimento do dano aos cofres públicos. Dessa forma, propõe o arquivamento do presente processo, sem julgamento do mérito nos termos do art. 212 do RI/TCU.
É o relatório.

8.1. Fernanda Tavares Barreto (OAB-RN 10.876) e outros, representando Fundação Seridó Central e Sérgio Banhos Teixeira;  
8.2. José Augusto Delgado (OAB-RN 7.490) e outros, representando João Madson Bezerra Costa.

Procurador Sergio Ricardo Costa Caribé.

TOMADA DE CONTAS ESPECIAL. FNS. CONVÊNIO. NOTIFICAÇÃO. CITAÇÃO. ALEGAÇÕES DE DEFESA ADICIONAIS. SENTENÇAS JUDICIAIS ABSOLUTÓRIAS EM FAVOR DOS RESPONSÁVEIS. ELISÃO DAS IRREGULARIDADES ENSEJADORAS DO PROCESSO. CONTAS REGULARES COM RESSALVAS. QUITAÇÃO. COMUNICAÇÕES.

TOMADA DE CONTAS ESPECIAL (TCE)

Secretaria de Controle Externo de Tomada de Contas Especial (SecexTCE).

Tratam os autos de tomada de contas especial instaurada pelo Fundo Nacional de Saúde (FNS) responsabilizando a Fundação Seridó Central e seus presidentes, os Srs. João Madson Bezerra Costa e Sérgio Banhos Teixeira, em razão da não comprovação dos objetivos pactuados e impugnação total das despesas realizadas com recursos federais repassados por meio do convênio 1869/2005 (Siafi 542098) , que teve por objeto a aquisição de medicamentos e materiais odontológicos para a população carente da região do Seridó/RN. 
O referido convênio foi firmado no valor de R$ 1.650.000,00, integralmente repassados pelo concedente, sem contrapartida do convenente. Teve vigência de 29/12/2005 a 30/7/2008, com data final para apresentação da prestação de contas fixada em 28/9/2008. Os repasses efetivos da União totalizaram R$ 990.000,00 (peça 7) .
Devidamente notificados, os responsáveis apresentaram justificativas, consideradas insuficientes para elidir as irregularidades ensejadoras do processo, e também não recolheram os valores impugnados. Desse modo, conforme o relatório do tomador de contas especial, a TCE foi instaurada pelos seguintes motivos (peça 133) : 
" (...) 
Consta a informação do Relatório de Demandas Externas da CGU nº 00219.000408/2011-97, transcrita no Parecer Gescon 1195/2015, item 12: '..., a CGU registrou que apenas 3,67% dos medicamentos comprados foram entregues à população. E concluiu que: 'A diferença demonstrada entre os medicamentos que foram comprados e os medicamentos efetivamente entregues aos beneficiários indicam de que a fundação não recebeu o quantitativo que comprado, ou seja, não ocorreu a entrada dos valores totais das Notas Fiscais, incorrendo assim no superfaturamento dos remédios da ordem de 1.589.368,98'...'.
Entretanto, a CGNE/RN reanalisou a prestação de contas e concluiu por meio do Parecer Gescon nº 1195/2015 nos itens 10, 11 e 10* que a impugnação do dano passou a ser pelo valor total de R$ 1.660,629,10, que demostra aderência com os seguintes motivos:
¿ Ausência de documentos exigidos na prestação de contas que compromete o julgamento da boa e regular aplicação dos recursos, conforme indicado nos itens 10, 11 e 10* do Parecer Gescon nº 1195/2015 (6123160) ;
¿ Não comprovação da regular aplicação dos recursos repassados pela União. Pois não foi comprovado, mediante documentação, a realização dos objetivos pactuados no plano de trabalho (2720600) ; conforme indicado nos itens 10, 11 e 10* do Parecer Gescon nº 1195/2015 (6123160) ;
¿ Não devolução dos Rendimentos de Aplicação Financeira. *No Parecer Gescon nº 1195/2015 ocorreu um erro formal, ou seja, onde deveria ser o item 12 foi digitado equivocadamente o item 10.
 (...) ."
A Controladoria-Geral da União (CGU) emitiu os correspondentes relatório, certificado e parecer, e o ministro supervisor o seu pronunciamento, relativamente às irregularidades ensejadoras deste processo (peças 134-137) . 
Neste Tribunal, os responsáveis foram citados por débitos decorrentes de apresentação da prestação de contas incompleta, sem demonstrar a regular aplicação dos recursos federais repassados, por faltar documentos relativos à entrada e saída de medicamentos e materiais odontológicos adquiridos com recursos do convênio (peça 140) .
Examinadas as alegações de defesa, a Secretaria de Controle Externo de Tomada de Contas Especial (Secex-TCE) considerou que os responsáveis não lograram afastar as irregularidades na gestão dos recursos federais. Desse modo, propôs a rejeição das alegações de defesa, o julgamento pela irregularidade de suas contas e a condenação ao recolhimento dos débitos, com dispensa da aplicação de multa por ocorrência da prescrição da pretensão punitiva (peça 175) .
Por sua vez, o Ministério Público junto a este Tribunal (MP/TCU) , representado pelo procurador Sérgio Ricardo Costa Caribé, manifestou-se, preliminarmente, por restituir os autos à unidade instrutiva pelas razões a seguir reproduzidas (peça 181) :
" (...) 
2.	Instruídos os autos e encontrando-se em meu gabinete, o Sr. Sérgio Banhos Teixeira juntou a documentação nas peças 178 a 180, composta de sentença proferida em ação penal de autoria do Ministério Público Federal acerca de irregularidades em convênios firmados pela Fundação Seridó Central, bem como das alegações finais do Parquet.
3.	Não obstante as considerações da SecexTCE sobre a independência entre as instâncias e a despeito das diferenças entre as condutas nas searas administrativa e penal, penso ser necessário avaliar o conteúdo da decisão proferida, a fim de verificar a existência de informações que eventualmente possam afastar a irregularidade motivadora da citação, mormente quanto às conclusões da Controladoria-Geral da União (CGU) sobre as deficiências na comprovação da entrega dos medicamentos, refutadas em alguns pontos da decisão proferida no juízo penal.
4.	Nesse sentido, considerando que há nos elementos juntados aos autos informações acerca do controle de entrada e saída dos medicamentos, questão tratada nas condutas que motivaram a citação dos responsáveis, bem assim em face da absolvição dos Srs. Sérgio Banhos Teixeira e João Madson Bezerra Costa na ação penal, afigura-se necessário restituir os autos à unidade técnica para análise.
 (...) ."
Desse modo, determinei a restituição dos autos à SecexTCE para reexame e nova instrução, considerando a superveniente sentença absolutória favorável aos responsáveis desta TCE.
Examinados os elementos adicionais de defesa, no contexto das irregularidades imputadas nas citações relacionadas ao convênio 1569/2005, a unidade instrutiva apresentou as seguintes conclusões:
 restou demonstrada pelo Poder Judiciário Federal a inexistência de condutas delituosas imputadas aos responsáveis arrolados nesta TCE;
 é entendimento pacificado na jurisprudência do TCU que é possível, não obstante o princípio da independência das instâncias, considerar sentença judicial absolutória, que conclua pela atipicidade da conduta e pela descaracterização de dolo ou má-fé por partes dos agentes, como elemento favorável ao responsável no TCU, em especial quando a absolvição judicial se basear em conjunto probatório robusto (Acórdão 1590/2019-TCU-Plenário - relatora ministra Ana Arraes;
 é pertinente acolher parcialmente as alegações de defesa dos responsáveis, considerando não restar demonstrado que os agentes arrolados teriam agido com dolo ou culpa;
a par da cláusula nona, parágrafo quarto, do termo de convênio 1869/2005, não consta como documentação obrigatória da prestação de contas a comprovação de entrada, saída e distribuição dos medicamentos adquiridos.
Com efeito, a SecexTCE, propôs acolher parcialmente as alegações de defesa dos responsáveis e julgar suas contas regulares com ressalvas, dando lhes quitação.
Em novo parecer, o MP/TCU considerou apropriada a proposta de mérito apresentada pela SecexTCE. Contudo, após arrazoado circunstanciado, manifestou entendimento de que restou consumada a prescrição das pretensões punitivas e de ressarcimento do dano aos cofres públicos. Dessa forma, propôs o arquivamento do presente processo, sem julgamento do mérito nos termos do art. 212 do RI/TCU.
Por considerar pertinente ao desfecho do presente processo, reproduzo parte dispositiva do parecer do MP/TCU, relativamente às análises que resultaram na elisão das irregularidades ensejadoras desta TCE:
" (...) 
6.	Embora inicialmente a execução financeira da avença tenha sido aprovada pelo Ministério da Saúde (peça 157, p. 22-26) , o último relatório de visita apontou falhas nas aquisições realizadas, haja vista a compra de medicamentos em quantidade superior à prevista e em desconformidade com o plano de trabalho. De qualquer modo, em julho de 2013, a convenente foi notificada da aprovação das contas, com impropriedades, conforme expediente na peça 157, p. 21.
7.	Posteriormente, em razão de constatações decorrentes de auditoria realizada pela Controladoria-Geral da União (CGU) , a prestação de contas foi reanalisada e reprovada em razão da não comprovação documental da entrega da integralidade dos medicamentos adquiridos.
8.	Na ação penal ajuizada pelo MPF, o relatório de demandas especiais da CGU foi objeto de considerações no item relativo ao pagamento por fornecimento aquém do sugerido pelos documentos fiscais. Embora tenha reconhecido as limitações à fiscalização da CGU em decorrência da fragilidade dos controles observada em 2011 e 2012, o magistrado concluiu que não seria possível conferir fidedignidade ao percentual de 3,67% calculado pelo órgão de controle interno como única parcela dos medicamentos efetivamente entregue à população.
9.	De acordo com o teor da sentença, tal informação seria contraditada pelos depoimentos de profissionais de saúde que atendiam nos postos, bem como pelo constatado em auditoria realizada pelo Denasus especificamente quanto ao Convênio 1.869/2005 (Relatório 7152) , em que se menciona a existência de grande quantidade estoque de medicamentos devido à falta de planejamento nas aquisições.
10.	Em face do contexto examinado, o juízo criminal, em razão de inexistência de provas, decidiu absolver os Srs. João Madson Bezerra Costa e Sérgio Banhos Teixeira, por não atuarem diretamente na realização dos pagamentos ou na entrega dos medicamentos, bem como por entender que apenas em relação ao Convênio 402/2007, objeto de outra auditoria do Denasus, existiriam elementos robustos da ocorrência de pagamentos a maior.
11.	Endossando as conclusões a que chegou o juízo penal, a sentença proferida na Ação Civil Pública por Improbidade Administrativa julgou-a improcedente, inexistindo, portanto, na seara cível, consequências para os responsáveis arrolados nestas contas especiais.
12.	A meu ver, os pronunciamentos da Divisão de Convênios após visitas in loco realizadas entre 2006 e 2009 contribuem para formação de juízo favorável aos ex-gestores e à Fundação Seridó Central também nestes autos, visto conterem informações acerca da existência de sistema de controle de entrada, estoque e entrega dos medicamentos adquiridos, inclusive mencionando o adequado funcionamento (peças 17, 37 e 57) . Além disso, o Relatório 7152 (peça 157, p. 2-10) , mencionado na sentença penal, tratou especificamente do Convênio 1.869/2005, analisando as aquisições feitas entre 2005 e 2007 e fichas de distribuição de medicamentos, afirmando que a entrega era feita mediante retenção de uma via do receituário.
13.	Assim, considerando que o débito em discussão nesta TCE originou-se dos apontamentos da CGU, cuja metodologia foi objeto de críticas nas esferas civil e penal, bem como que as visitas do Ministério da Saúde e do Denasus (Relatório 7152) indicam o atingimento do objetivo pactuado, afigura-se pertinente a proposta formulada pela unidade técnica."
II
Acolho as análises e os encaminhamentos da unidade instrutiva e do MP/TCU no que pertinem ao mérito destas contas especiais, e incorporo os seus fundamentos às minhas razões de decidir.
Como visto, as defesas adicionais apresentadas - sentenças proferidas pelo juízo da 9ª Vara da Justiça Federal no Rio Grande do Norte, nos processos 0800805-93.2016.4.05.8402 (ação penal) e 0800834-46.2016.4.05.8402 (ação civil pública por improbidade administrativa) (peças 179, 183 e 185) , cujos objetos e réus relacionam-se aos mesmos fatos e responsáveis arrolados nesta TCE - tiveram por efeito elidir as irregularidades e condutas imputadas nas respectivas citações.
Os balizamentos do tomador de contas especial para a deflagração deste processo foram as conclusões registradas no relatório de demandas especiais da CGU 00219.000408/2011-97, quanto à não comprovação da entrada, saída e distribuição dos medicamentos adquiridos com recursos do convênio 1869/2005. Todavia, ao longo da instrução dos processos judiciais verificaram-se inconsistências no referido relatório, que se consideradas, neste momento com as novas provas coletadas, não levariam às mencionadas imputações.
Nesse contexto, as alegações de defesa dos Srs. Sérgio Banhos Teixeira e João Madson Bezerra podem ser acolhidas, aproveitando-as à entidade convenente (Fusec) , julgando-se suas contas regulares com ressalva, consoante proposto pela SecexTCE, com aval, no mérito, do MP/TCU.
	Ante o exposto, manifesto-me pela aprovação do acórdão que ora submeto à apreciação deste Colegiado.
	TCU, Sala das Sessões Ministro Luciano Brandão Alves de Souza, em 24 de agosto de 2021.
Weder de Oliveira
Relator